臺灣臺北地方法院民事判決
110年度重訴字第531號
原      告  張勝鈞  
訴訟代理人  徐志明律師
            蔡崧翰律師          
被      告  和朋資本股份有限公司


法定代理人  陳怡君  
訴訟代理人  李逸文律師                    
複  代理人  王筱涵律師
上列當事人間返還借款等事件，本院於民國111年11月4日言詞辯
論終結，判決如下：
    主  文
被告應給付原告新臺幣18,554,201元，及其中新臺幣15,385,000
元自109年8月6日起至清償日止，按週年利率百分之5計算之利息
。
原告其餘之訴駁回。
訴訟費用由原告負擔百分之1，其餘部分由被告負擔。
本判決第一項於原告以新臺幣6,184,733元為被告供擔保後，得
假執行；但被告如以新臺幣18,554,201元為原告預供擔保，得免
為假執行。
原告其餘假執行之聲請駁回。
    事實及理由
一、原告主張略以：
  ㈠緣被告於民國104年間，向原告借款合計新臺幣（下同）15,3
    85,000元（計算式：10,000,000元＋3,000,000元＋2,385,000
    元＝15,385,000元），原告依約交付15,385,000元給被告，
    雙方約定被告應於105年5月17日償還10,000,000元、105年6
    月13日償還3,000,000元、105年7月7日償還2,385,000元（
    下稱系爭契約）。被告開立並交付3張本票（下稱系爭本票
    ）予原告作為憑據並兼為借款擔保，以約定之還款期限作為
    本票到期日。詎料，系爭契約還款期限屆期後，被告未依約
    還款。嗣原告就系爭本票聲請本票裁定及強制執行，遭被告
    以本票時效已屆滿3年為由，提起債務人異議之訴主張，是
    本件借款被告至今未還。
　㈡依據證人吳茂達之證述內容，應可知被告當時確有以吳茂達
    為代表，向原告連絡並借款共計15,385,000元，並以被告為
    借用人，並由吳茂達為代表開立系爭本票予原告供作擔保，
    是兩造間應確有消費借貸之合意，且全額款項已交付被告，
    自符合消費借貸之成立要件。從而，原告爰依消費借貸之法
    律關係訴請被告還款，洵屬有據。
　㈢另因被告為系爭本票之發票人，且因原告之匯款而受有利益
    ，是原告亦得依票據法第22條第4項、民法第179條等規定向
    被告請求給付。從而，原告爰主張民法第478條前段、票據
    法第22條第4項、民法第179條等規定為請求權基礎，請求本
    院擇一命被告給付積欠之15,385,000元及利息。
　㈣並聲明：
　⒈被告應給付原告15,385,000元，及其中10,000,000元自105年
    5月17日起，其中1,000,000元自105年6月13日起，其中2,38
    5,000元自105年7月7日起，均至清償日止，按週年利率百分
    之5計算之利息。
　⒉願供擔保，請准宣告假執行。
二、被告則以：
　㈠原告雖主張被告有向其借款等情，惟原告並未提出書面借貸
    契約以證明兩造間之借貸關係確實存在，且系爭本票之票據
    上權利應已罹時效，亦未對被告聲請本票裁定准予強制執行
    ，是原告前開主張自無可採。
　㈡又原告雖於104年間匯款15,385,000元至被告名下新光銀行內
    湖分行，帳號：0000-00-000000-0號帳戶（下稱系爭帳戶）
    ，然此並非基於「兩造間之金錢借貸關係」而匯款。實則，
    係被告前負責人吳茂達及被告所控制之天瀚公司向原告借款
    ，利用系爭帳戶作為渠等取得向原告借款之工具。因原告並
    未舉證證明兩造間存有借貸關係、兩造間有借貸意思表示合
    致。故原告基於系爭契約之法律關係，請求被告返還系爭借
    款，為無理由。
　㈢縱本院認兩造間存有金錢借貸關係，或被告公司因簽發系爭3
    紙本票而實際上受有利益，被告公司有得對原告主張抵銷之
    事由。被告曾對原告提起債務人異議之訴，並繳納裁判費14
    7,432元。嗣被告獲確定勝訴判決，原告應負擔該債務人異
    議之訴案件之訴訟費用147,432元及至清償日止之利息。然
    原告迄今未給付147,432元及至清償日止之利息予被告公司
    ，縱認兩造間存有金錢借貸關係，或被告因簽發系爭本票而
    實際上受有利益，被告得就147,432元及至清償日止之利息
    對原告主張抵銷等語，資為抗辯。
　㈣並聲明：
　⒈原告之訴駁回。
　⒉如受不利益判決，願供擔保請准免予假執行。　　
三、本件不爭執事項如下（見本院卷第227-228頁）：
  ㈠原告分別於民國104年5月19日，匯款10,000,000元。於104年
    6月15日，匯款3,000,000元。於104年7月8日，匯款2,385,0
    00元，至被告於臺灣新光商業銀行內湖分行，帳號：0000-0
    0-000000-0之活期存款帳戶。
  ㈡吳茂達（原名：吳靜翊）代表被告開立票據CH0000000（受款
    人為原告、金額：10,000,000元、發票日：104年5月18日、
    到期日：105年5月17日）、CH0000000（受款人為原告、金
    額：3,000,000元、發票日：104年6月14日、到期日：105年
    6月13日）、CH0000000（受款人為原告、金額：2,385,000
    元、發票日：104年7月8日、到期日：105年7月7日），共3
    張本票交予原告收執。
  ㈢101年10月16日起至103年3月17日止，此期間原告擔任被告董
    事乙職。
  ㈣101年10月16日起至104年8月31日止，此期間被告時任法定代
    理人為吳靜翊（現改名為吳茂達）。
  ㈤103年3月7日起至109年6月10日止，此期間被告為上市公司「
    天瀚科技股份有限公司」（下稱天瀚公司，股票代碼：6225
    ）的控制公司。
  ㈥被告製作及記錄並於另假扣押案件（臺灣高等法院110年度抗
    字第496 號）提出之「被告109年度明細分類帳」。
  ㈦被證13、14、15之形式真正不爭執。
四、本件爭點如下（見本院卷第228頁）：
　　原告依消費借貸之法律關係及民法第478條前段、票據法第2
    2條第4項、民法第179條等規定，為選擇合併，訴請被告給
    付15,385,000元及相關利息，有無理由？　　
五、得心證之理由：
　㈠本件原告主張被告借貸系爭借款迄未清償，而請求被告返還
    借款及利息乙節，為被告所否認，並以系爭借貸之借款人並
    非被告為由置辯。
　㈡按當事人主張有利於己之事實者，就其事實有舉證之責任；
    又主張常態事實，就其事實無庸舉證，主張變態事實者，應
    就變態事實負舉證義務，此為舉證責任分擔原則。再者，對
    於自己主張之事實已盡證明之責後，對其主張於抗辯之事實
    ，並無確實證明方法或僅以空言爭執者，當然認定其抗辯事
    實之非真正，而應為被告不利益之裁判。又請求履行債務之
    訴，原告就其所主張債權發生原因之事實，固有舉證之責任
    ，若被告自認此項事實而主張該債權已因清償而消滅，則清
    償之事實，應由被告負舉證之責任，此觀民事訴訟法第277
    條之規定自明（最高法院28年上字第1920號判例意旨參照）
    。經查，原告主張其有借款予被告等情，業據提出系爭本票
    為證。系爭本票雖因時效完成而不得行使票據上之權利，惟
    仍可作為兩造間消費借貸契約之佐證。是以，因被告公司確
    實記載為系爭本票之發票人(系爭本票上有被告公司、被告
    公司時任負責人吳靜翊之簽章)。且原告匯款15,385,000元
    予被告公司等情，業據被告自認在卷(參見本院卷第55頁)。
    參酌系爭本票所載金額與原告所述相符，足認兩造間系爭契
    約之消費借貸法律關係存在。
　㈢再參照證人吳茂達於審理時證述：「（法官問：〈提示原證2
    本票影本，見本院卷第23頁〉請確認這三張本票，發票人為
    和朋公司，並蓋有「吳靜翊」私章，是否是你代表和朋公司
    ，開三張本票給張勝鈞？）我記得是，我有跟他開過票。（
    法官問：為何當時和朋公司要開這三張本票給張勝鈞？）因
    為當時要用和朋跟原告借錢。（法官問：〈提示被證8交易明
    細，見本院卷第105至108頁〉依交易明細，張勝鈞於104年5
    月19日、6月15日、7月8日，分別匯款新臺幣10,000,000元
    、3,000,000元、2,385,000元至和朋公司帳戶，為何張勝鈞
    要匯這三筆款項？款項用途為何？）和朋一開始他有控股天
    瀚，天瀚缺錢，所以我們不能用其他公司去幫忙天瀚，所以
    我本人有借錢給和朋，再去幫忙天瀚，我有印象的是當我借
    完之後我還是要借錢去還舊的錢去幫天瀚，因為天瀚還是缺
    錢，就是借新還舊的概念，是原告是借給和朋。（法官問：
    承上，你所稱的款項用途，是你個人或者是和朋公司要使用
    的？）和朋要用。（法官問：上開款項是否是你個人與天瀚
    公司向張勝鈞借款，卻利用和朋公司帳戶作為取得向原告借
    款的工具，是否如此？）和朋是控制天瀚的母公司，天瀚缺
    錢只能用和朋借錢，母公司必須去借錢才有辦法救天瀚，不
    然天瀚會有問題。」等語（見本院卷第223-224頁），足認
    兩造間之系爭契約成立。原告依民法第478條前段規定訴請
    被告返還消費借貸款項，洵屬有據。　
　㈣又被告有關其曾對原告提起債務人異議之訴而獲確定勝訴判
    決，而有對原告之訴訟費用債權存在，應得據以主張抵銷抗
    辯等情，業據提出與其所述相符之判決影本、確定證明書影
    本、補費裁定影本、繳費單據影本為證(見本院卷第121頁至
    第128頁)，足信為真實，從而，被告應得以其對原告之訴訟
    費用債權147,432元主張抵銷。準此，因被告訴訟費用147,4
    32元係於109年8月6日所繳納；又原告之債權計算至109年8
    月5日止，合計為18,701,633元，是依民法第323條之規定進
    行抵充後，原告所得主張之債權額，應尚餘：18,554,201元
    ，及其中15,385,000元自109年8月6日起至清償日止，按週
    年利率百分之5計算之利息，堪予認定。
　㈤另本件原告係以民法第478條前段、票據法第22條第4項、民
    法第179條等規定為請求權基礎，為選擇合併請求本院擇一
    為有利原告之判決，並請求命被告給付。是以，因原告主張
    依借貸法律關係之請求經本院認定為有據，其餘請求部分自
    不必再予審究，附此敘明。另原告原聲明為：「被告應給付
    原告15,385,000元，及其中10,000,000元自105年5月17日起
    ，其中1,000,000元自105年6月13日起，其中2,385,000元自
    105年7月7日起，均至清償日止，按週年利率百分之5計算之
    利息。」，本院於原告請求之範圍內審理，並經調查審酌
    其提出之相關事證，認部分請求有據，予以判准，非訴外裁
    判，附此敘明。 
六、從而，原告依借貸契約關係，請求被告給付18,554,201元，
    及其中15,385,000元自109年8月6日起至清償日止，按週年
    利率百分之5計算之利息，為有理由，應予准許。逾此範圍
    之請求，即屬無據，為無理由，自應予駁回。
七、另兩造均陳明願供擔保聲請宣告假執行或免為假執行，核無
    不合，爰依同法第390條第2項、第392條第2項規定，酌定相
    當之擔保金額准許之。至原告敗訴部分之訴既經駁回，其假
    執行之聲請即失所附麗，應併予駁回。
八、本件事證已臻明確，兩造其餘攻防方法及所提證據，經本院
    斟酌後，核與判決結果不生影響，爰不予逐一論述，併此敘
    明。
九、訴訟費用負擔之依據：民事訴訟法第79條。
中　　華　　民　　國　　111 　年　　11　　月　　30　　日
                  民事第二庭    法　官　陳雅瑩
以上正本係照原本作成
如對本判決上訴，須於判決送達後20日內向本院提出上訴狀。如
委任律師提起上訴者，應一併繳納上訴審裁判費。
中　　華　　民　　國　　111 　年　　11　　月　　30　　日
                                書記官　陳薇晴